【裁判字號】    95,台上,2986
【裁判日期】    950601
【裁判案由】    誣告等罪
【裁判全文】
最高法院刑事判決            九十五年度台上字第二九八六號
    上  訴  人
    即 反訴 人  甲○○
                        號3樓.
    被      告  乙○○
                        4樓
上列上訴人因反訴被告誣告等罪案件，不服台灣高等法院中華民
國九十一年九月二十七日第二審判決（九十一年度上訴字第二０
三二號，自訴案號：台灣新竹地方法院九十年度自字第五六號）
，提起上訴，本院判決如下：
    主  文
上訴駁回。
    理  由
一、誣告、偽造變造私文書部分：
按刑事訴訟法第三百七十七條規定，上訴於第三審法院，非以判
決違背法令為理由，不得為之。是提起第三審上訴，應以原判決
違背法令為理由，係屬法定要件。如果上訴理由狀並未依據卷內
訴訟資料，具體指摘原判決不適用何種法則或如何適用不當，或
所指摘原判決違法情事，顯與法律規定得為第三審上訴理由之違
法情形，不相適合時，均應認其上訴為違背法律上之程式，予以
駁回。本件上訴人甲○○上訴意旨關於此部分略稱：(一)、被告乙
○○明知其對上訴人自訴部分並無依據，而其僅係上訴人研究計
畫之助理，且該研究計畫除上訴人外，另有莊克士、梁繼勇為共
同主持人，被告並無能力撰寫「正子放射斷層影像系統模組整合
與性能測試」報告（下稱研究報告），乃被告竟稱其撰寫上開研
究報告，並向法院提出所謂「被告原版『正子放射斷層影像系統
模組整合與性能測試』」報告（下稱被告版研究報告），而該被
告版研究報告實係被告侵入上訴人辦公室，竊取盜拷電磁紀錄予
以變造而成，其意圖使上訴人受刑事處分至為明顯。被告版原稿
中之部分內容，與上訴人早於民國八十六年六月二十五日撰寫之
計畫申請書內容雷同；被告於九十年六月二十二日，向國立清華
大學（下稱清華大學）請求國家賠償時，何以不拿出所謂之研究
報告；被告版研究報告出現莊克士、梁繼勇之研究成果，而被告
於正當情形下無法取得該等研究成果；被告無法提出撰寫研究報
告之工作日誌；被告於第一審供稱被告版研究報告中圖３．３－
４為伊親手繪製，且擁有著作權云云，實則該圖內之電路其原發
構想係出自於上訴人，而該圖亦係上訴人親自繪製，且於八十七
年六月三十日之報告中即出現；被告於第一審自承於研究計畫結
束後二、三個月，曾有下載電磁紀錄之行為；被告曾於電子郵件
中向梁繼勇透露：「我將會因為你提供的資料被判刑……」等情
，足見被告版之研究報告係屬變造。(二)、原審於審理過程中未予
被告有最後陳述之機會，於法有違。被告並無能力撰寫研究報告
，其僅負擔「電子儀器模組校正與系統訊號分析」部分工作之執
行；參酌證人張淑君證稱：……據伊所知被告並沒有處理過上訴
人之研究報告或是文書處理……；莊克士、梁繼勇將彼等各自負
責部分交與上訴人之時間，係於八十八年六月二十六日之後；被
告向清華大學指控上訴人造假，申訴請求國家賠償之過程中，未
曾提出該研究報告；被告於原審審判期日供承於研究計畫結束後
，有下載電磁紀錄之行為，均足以佐證被告確無能力撰寫研究報
告，被告將上訴人等之姓名一併翻印，其所為該當於行使偽造私
文書罪。又被告虛構事實並偽變造證據，其有誣告上訴人之犯行
至為顯然。原審未予詳查即為被告無罪之諭知，於法有違。另原
審審判期日令上訴人站於法庭左側，而被告則位於法庭之右側；
第一審准許未委任律師之被告閱卷，所踐行之訴訟程序均於法有
違等語。
惟查本件原判決以上訴人於第一審之反訴意旨略稱：被告於對上
訴人提起自訴之程序中，提出不同版本之研究報告為證據，其內
容經過多次之變造、偽造，而與原先提交予上訴人者之內容完全
不符，被告擅自竄改變造研究報告內容，以侵害著作人名譽之方
法利用著作，卻誣指上訴人變造、偽造文書、研究報告造假、抄
襲張淑君碩士論文等，涉犯變造私文書、公文書不實登載、使公
務員登載不實、詐欺得利等罪嫌。因認被告涉犯刑法第二百十條
偽造、變造私文書、第一百六十九條第一項誣告等罪嫌。訊據被
告否認有前揭犯行，辯稱：上訴人所正式發表之版本中，本有多
處之數據、研究方法及圖表，其與伊之研究結果不相符合；另上
訴人確以電子郵件發函多數人為不實之指控，伊並無上訴人所指
之犯罪行為等語。經查被告係於八十七年七月間，加入研究報告
所載之研究計畫，並擔任研究助理之工作，迄該研究報告於八十
八年六月二十五日正式發表期間，被告亦實際於上訴人之實驗室
進行部分實驗，並以該實驗室之電腦參與數據之收集、分析及儲
存等工作。且於該研究報告發表前，被告確曾於八十八年六月二
十二日，將其實驗之內容以磁碟片拷貝，交予上訴人以為整理等
情，並據上訴人供述明確。是被告既擔任該研究報告之研究助理
工作，理應就研究報告中之實驗及數據有所參與，且其利用實驗
室之電腦為資料之處理及儲存，亦屬必然。又科學之驗證方法多
端，在無終一結論之情形下，多種可能及實驗方法等，本即有同
時存在之可能，從而被告就其實驗整理相關數據，並提出其自認
為正確之研究內容，亦屬當然。另上訴人亦自承被告於研究報告
正式發表前，確曾提出其研究所得之成果內容。故被告提出其研
究之結果並引為提起自訴之證據，雖與上訴人提出並正式發表之
研究報告內容不盡一致，然上情應係被告於過程中陸續整理並儲
存之結果，尚不得以此即認被告有事後偽造變造情事。另上訴人
所提有異被告於自訴中所提出之另一版本，上訴人認該部分亦係
被告事後偽造變造云云，然細究該份報告提出之原委，係上訴人
就實驗室電腦中所儲存資料，於相當期間內均會另行拷貝至他處
儲存，而該份報告即係於八十八年至八十九年中旬，從拷貝儲存
之他處資料中列印得出等情，為上訴人所自承，故上訴人既就實
驗室電腦中之資料，有陸續拷貝並儲存於他處之習慣，則此部分
資料自應不為他人所知悉及得更改，況該份報告既於八十八年即
被告擔任研究助理期間所儲存，則該報告內容即有可能係被告於
實驗研究期間儲存，復經上訴人拷貝儲存經整理作業後提交，致
與被告所保存之資料內容有異，尚難認被告有何偽造、變造情事
。況被告並非就上訴人所提正式研究報告予以增刪調整，自亦無
事後偽造變造研究報告可言，並不能證明被告有何偽造、變造私
文書及違反著作權法等犯行。另上訴人與被告間前因終止指導教
授契約事，互生猜疑與不滿，此有被告所提之網路電子郵件可憑
。而被告因上訴人就上開事項行文清華大學原子科學系系主任，
並因該系於系務會議中曾就該事項提出討論，而認上訴人涉有誹
謗罪嫌等情，業據被告提出如原判決附件二所示之文件及相關會
議紀錄為證。又被告就上訴人於八十四年間所發表之論文報告，
其中內容疑有不實部分，復經被告行文行政院原子能委員會查證
，經該會於九十一年四月十八日以會綜字第０九一０００五九八
七號函，覆稱該二項委託研究計畫報告並無明顯異常之處，有上
開該函可稽。再被告所舉上訴人涉嫌誹謗及偽造文書之證據，經
審理後雖為上訴人無罪之諭知，然並無證據可資證明被告有虛構
設詞誣陷情事，尚難遽認被告應負誣告罪責。此外，又查無證據
足資證明被告有上訴人所指之犯行，因而維持第一審關於諭知被
告誣告、偽造變造私文書部分無罪之判決，駁回此部分上訴人在
第二審之上訴，已說明其論斷所憑之依據及理由，從形式上觀察
，並無違背法令之情形。按證據之取捨與證據之證明力如何，均
屬事實審法院得自由裁量、判斷之職權；苟其此項裁量、判斷，
並不悖乎通常一般之人日常生活經驗之定則或論理法則，又於判
決內論其何以作此判斷之心證理由者，即不得任意指摘其為違
法，而據為提起第三審上訴之合法理由。又認定犯罪事實所憑之
證據，雖不以直接證據為限，間接證據亦包括在內，然而無論直
接證據或間接證據，其為訴訟上之證明，須於通常一般人均不致
有所懷疑，而得確信其為真實之程度者，始得據為有罪之認定，
倘其證明尚未達到此一程度，而有合理之懷疑存在時，即不能遽
為不利被告之認定。原審綜合斟酌前述各項事證，論斷說明本件
不能證明被告有上訴人所指之犯行等情，乃屬其採證職權之合法
行使，不容任意指為違法。按檢察官就被告犯罪事實，應負舉證
責任，並指出證明之方法，刑事訴訟法第一百六十一條第一項定
有明文。此項規定於自訴程序同有適用。因此，自訴人對於自訴
之犯罪事實，應負實質之舉證責任。倘自訴人所提出之證據，不
足為被告有罪之積極證明，或其闡明之證明方法，無從說服法院
形成被告有罪之心證，基於無罪推定之原則，自應為被告無罪之
諭知。原判決已說明本件不能證明被告有上訴人所指前揭犯行之
理由，上訴意旨片面為不利被告之推論等情，亦非即能為不利被
告之認定。按諸被告於自訴狀中已載明其係研究報告模組整合實
驗部分之撰寫人（第一審卷第三頁），並未主張由其撰寫全部研
究報告，上訴意旨指稱被告誑稱製作整篇研究報告云云，其與卷
內資料不符，上訴意旨所陳各情並不能為不利被告之認定。審判
期日之訴訟程序，專以審判筆錄為證，刑事訴訟法第四十七條定
有明文，原審於最後審判期日已予被告最後陳述之機會（原審卷
第二０二至二０三頁）；原審審判筆錄並未記載上訴人及被告位
於法庭之右側或左側（原審卷第一九二至二０三頁），上訴意旨
未依卷內資料而任意指摘，並非有據。又刑事訴訟法修正，於九
十二年九月一日施行後，改採強制委任律師為代理人之自訴制度
，而第一審於上開修正施行前之九十一年六月十日，准許被告於
第一審所委任之自訴代理人鄭華發閱覽卷宗（第一審卷第二五六
頁、第三二四頁），尚難任意指為違法。且事實審法院所踐行之
訴訟程序縱稍欠完備，然其顯然於判決無影響者，依刑事訴訟法
第三百八十條之規定，亦不得為上訴第三審之適法理由。上訴人
其餘上訴意旨或就原判決已有調查說明之事項，或引用無關之刑
法第五十七條科刑判決所應審酌之事項等，或援引與本件情節不
同之判解意旨，徒憑己意任意為不利被告之推論，泛指原判決違
法，再為事實上之爭執，難認係適法上訴第三審之理由。此部分
上訴為違背法律上之程式，應予駁回。另本院為法律審，以審核
下級審法院裁判有無違背法令為職責，不及於對被告犯罪事實有
無等之相關之調查。上訴意旨聲請本院扣押可為證據之磁碟片云
云，本院無從審酌，併予敘明。
二、竊盜、違反著作權法部分：
按刑事訴訟法第三百七十六條所列各罪之案件，經第二審判決者
，不得上訴於第三審法院，法有明文。本件上訴人指被告涉犯刑
法第三百二十條第一項（電磁紀錄依刑法第三百二十三之規定以
動產論）竊盜、九十二年七月九日修正公布前著作權法第九十一
條第一項擅自以重製之方法侵害他人之著作財產、九十二年七月
九日修正公布前著作權法第九十三條第三款以修正前著作權法第
八十七條各款方法之一侵害他人之著作權部分，核分屬刑事訴訟
法第三百七十六條第一款、第二款之案件，依上開說明，既經第
二審判決，自不得上訴於第三審法院。縱此部分自訴意旨認與上
述誣告、偽造變造私文書部分有牽連關係為裁判上一罪，但重罪
之誣告、偽造變造私文書部分，其上訴為不合法，本院應從程序
上予以駁回，而無從為實體上判決，此部分亦無從適用審判不可
分原則，併為實體上審判。上訴人竟復對此部分提起上訴，顯為
法所不許，應予駁回。
據上論結，應依刑事訴訟法第三百九十五條前段，判決如主文。
中    華    民    國  九十五  年    六    月    一    日
                      最高法院刑事第一庭
                          審判長法官  董  明  霈
                                法官  林  茂  雄
                                法官  張  祺  祥
                                法官  呂  永  福
                                法官  陳  世  淙
      本件正本證明與原本無異
                                      書  記  官
中    華    民    國  九十五  年    六    月    八    日
                                                Ｒ


司法院資訊處製作；財團法人民間司法改革基金會備份。
